臺灣高等法院臺中分院民事判決　99年度重上字第131號
上　訴　人　翔園有限公司
法定代理人　虞惺
訴訟代理人　章衍華
訴訟代理人　邢建緯律師
複 代 理人　洪瑞霙律師
被 上 訴人　漢翔航空工業股份有限公司
法定代理人　邢有光
訴訟代理人　楊盤江律師
上列當事人間請求損害賠償等事件，上訴人對於民國99年6月23
日臺灣臺中地方法院97年度重訴字第259號第一審判決提起上訴
，本院於100年6月21日言詞辯論終結，茲判決如下：
    主  文
上訴駁回。
第二審訴訟費用由上訴人負擔。
   事實及理由
一、按於第二審為訴之變更或追加，非經他造同意，不得為之，
    惟擴張或減縮應受判決事項之聲明者，不在此限，民事訴訟
    法第446條第1項、第255條第1項第3款定有明文。上訴人就
    聲明「願供擔保，請准予宣告免為假執行部分」，於準備程
    序中將該部分撤回，有民國99年11月8日準備程序筆錄為證
    ，屬上開規定，無庸他造同意，特此敘明。
二、被上訴人起訴主張：上訴人前曾向被上訴人承租坐落台中縣
    沙鹿鎮○○路20巷176、193號上之文康活動中心一棟及餐飲
    中心一棟（含樓上、樓下及游泳池一座），約定租金每月新
    台幣（以下同）20萬元（含營業稅），租賃期間自96年1月
    11日起至96年3月20日止，雙方並於96年1月11日訂立房屋租
    賃契約書（下稱訟爭租約）。契約書第16條約定，上訴人客
    戶若有住宿需求時，由上訴人統一代理安排住宿於非屬上開
    租賃標的物之翔園外員房舍（下稱系爭房舍），上訴人應於
    隔週之週五前將其客戶之住宿租金向被上訴人辦理結帳及繳
    款手續。而因上訴人向被上訴人承租上開租賃物，得就近管
    理鄰近該等租賃物而在同一園區之系爭房舍，故被上訴人始
    將系爭房舍交由上訴人代理安排住宿及收租事宜，足見此項
    約定係附隨於訟爭租約，訟爭租約既已終止，則上開約定及
    出租予上訴人員工住宿之約定自亦隨同終止。乃上訴人於租
    期屆滿後，拒不返還租賃物，被上訴人遂聲請台灣台中地方
    法院以96年度執字第30127號遷讓房屋執行事件實施強制執
    行，上訴人雖同意於96年8月4日前自行搬遷完畢，然竟托詞
    提起異議之訴並聲請法院裁定准予停止執行，惟該異議之訴
    業經原審法院以96年度中簡字第5135號判決上訴人敗訴確定
    。玆兩造間就前揭租賃標的物、系爭房舍及上訴人之員工宿
    舍既已無何契約關係存在，則上訴人無權占有該等建物，自
    侵害被上訴人之所有權，構成民法第184條第1項前段之侵權
    行為。又上訴人無法律上原因，而受有不必支付使用上開租
    賃物及員工宿舍部分對價之利益，或收取系爭房舍租金之利
    益，或不必負擔水電費之利益，致被上訴人受有損害，自亦
    構成不當得利，故被上訴人自得本於侵權行為法則及不當得
    利法律關係，請求上訴人給付代收客戶租金4,570,800元、
    員工宿舍租金61,697元、水電費968,203元及相當於租金之
    損害金809,672元，合計6,410,372元，為此求為判命上訴人
    上訴人如數給付及自起訴狀繕本送達翌日起加計法定遲延利
    息暨供擔保以宣告假執行之判決。
三、上訴人則以：被上訴人已自承兩造約定於客戶有住宿需求時
    ，由上訴人統一代理安排住宿於系爭房舍，並應將客戶之住
    宿租金於隔週之週五前向被上訴人辦理結帳及繳款手續，此
    參諸兩造所簽訂之房屋租賃契約書第16條之約定即明，則被
    上訴人自屬「委任」上訴人代收有關客戶住宿之款項，是上
    訴人基於兩造間之委任關係，自有代理上訴人向住宿客戶收
    取住宿金之權利，則上訴人即非屬無法律上之原因受有利益
    ，足見被上訴人依不當得利之規定，請求上訴人給付代收客
    戶之住宿金部分，自有違誤。又被上訴人已自認上訴人曾將
    客戶住宿金以支票寄給被上訴人，然被上訴人嗣後予以退回
    ，姑不論被上訴人退回支票之動機為何，實難認上訴人有何
    故意或過失存在，亦不明被上訴人何等權利遭受損害，是被
    上訴人併依侵權行為之規定請求上訴人賠償，亦無理由。被
    上訴人所請求之前揭金額，除其中相當於租金之損害金部分
    應為如原判決附表（下稱附表）四所示之806,476元，而非
    被上訴人所稱之809,672元，且被上訴人並有受領遲延情形
    外，其餘如附表一至三所示各該金額，上訴人對其數額固均
    不爭執。然系爭房舍係提供予外來客戶住宿使用，並由上訴
    人統一代理安排住宿及代收住宿租金，該房舍共計有83戶，
    其中室內含冷氣機、沙發布套、沙發、床組、床墊、床單、
    被單、棉被、棉被、浴巾、毛巾、飲水機、餐桌組、窗簾、
    浴廉、吹風機、止滑墊、垃圾桶、地毯、壁紙及園區植栽等
    均由上訴人出資提供。乃被上訴人竟自96年8月6日起以自力
    救濟方式阻止上訴人進入園區，未依法定程序將上訴人排除
    在園區之外，不讓上訴人取回該等物品，甚至在未經上訴人
    同意情況下，自96年8月6日起至97年5月31日止，無法律上
    之原因，使用系爭房舍內上訴人所有之如附表五所示各該設
    備物品共計299天，受有利益，致使上訴人受有相當於租金
    之損害合計3,402,258元，故上訴人自可依不當得利法律關
    係，請求被上訴人返還該等相當於租金之不當得利，並主張
    以之與被上訴人所為本件請求相抵銷等語，資為抗辯。
四、原審為上訴人敗訴暨宣告供擔保以准、免為假執行之判決，
    上訴人聲明不符，兩造於本院各聲明如下：
    (一)上訴人部分：
      1.原判決廢棄。
      2.廢棄部分，請求判決被上訴人第一審之訴駁回。
      3.第一、二審訴訟費用由被上訴人負擔。
    (二)被上訴人答辯：
      1.上訴駁回。
      2.第二審訴訟費用由上訴人負擔。
五、兩造不爭執之事項：
  (一)上訴人前向被上訴人承租坐落台中縣沙鹿鎮○○路20巷176
    、193號上之文康活動中心一棟及餐飲中心一棟（含樓上、
    樓下及游泳池一座），租金每月20萬元，租期於96年3月20
    日屆滿。若上訴人客戶有住宿需求時，由上訴人統一代理向
    被上訴人申請住宿於非租賃標的之系爭房舍，上訴人並應將
    客戶之住宿租金於隔週之週五前向被上訴人辦理結帳及繳款
    手續。
  (二)上訴人應給付被上訴人自96年5月4日起至96年7月30日止之
    如附表一所示代收系爭房舍客戶住宿租金共4,570,800元。
  (三)上訴人應給付被上訴人自96年3月1日起至同年7月31日止之
    如附表二所示員工宿舍租金共61,697元。
  (四)上訴人應給付被上訴人自96年6月起至同年8月5日止之如附
    表三所示水電費用合計為968,203元。
六、得心證之理由：
  (一)被上訴人主張上訴人前曾向被上訴人承租坐落台中縣沙鹿鎮
    ○○路20巷176、193號上之文康活動中心一棟及餐飲中心一
    棟（含樓上、樓下及游泳池一座），並於96年1月11日訂立
    訟爭租約，約定每月租金為20萬元（含營業稅），租期至96
    年3月20日止。該租約第16條並約定：上訴人客戶有住宿需
    求時，由上訴人統一代理安排住宿於非上開租賃標的物之系
    爭房舍，並統一由上訴人負責繳交房屋租金予被上訴人，上
    訴人應於客戶退房後，即行清潔整理並將房舍恢復至良好可
    用之狀態，上訴人並應將其客戶之住宿租金於隔週之週五以
    前向被上訴人辦理結帳及繳款手續。嗣上訴人於訟爭租約之
    租期屆至後，因未依約返還租賃物，被上訴人遂聲請原審法
    院民事執行處以96年度執字第30127號遷讓房屋執行事件對
    上訴人實施強制執行，上訴人固同意於96年8月4日前自行搬
    遷完畢，然直至96年8月6日始未再占有使用前開租賃物之事
    實，為兩造所不爭執，並有經公證之房屋租賃契約書及執行
    筆錄附卷可稽，堪信為真實。
  (二)按「上訴人與債務人間之租賃關係，既經執行法院裁定除去
    後，實施拍賣，由上訴人拍定取得權利移轉證書，則自是時
    起被上訴人繼續占有該房屋，自屬侵害上訴人之房屋所有權
    ，上訴人對於被上訴人，非不得請求賠償相當於租金之損害
    金」；復按，「依不當得利之法則請求返還不當得利，以無
    法律上之原因而受利益，致他人受有損害為其要件，故其得
    請求返還之範圍，應以對方所受之利益為度。非以請求人所
    受損害若干為準。無權占有他人土地，可能獲得相當於租金
    之利益為社會通常之觀念」，業經最高法院分別以67年臺上
    字第3622號及61年台上字第1695號著有判例。查訟爭租約之
    租期已於96年3月20日屆至，則兩造間之租賃關係顯已因租
    期屆滿而消滅。乃上訴人於租賃關係消滅後，竟仍自96年3
    月21日起至同年8月5日止繼續占有使用被上訴人所有之上開
    租賃物、員工宿舍及系爭房舍，自屬無權占有，且不法侵害
    被上訴人對於租賃物及各該房舍之所有權，是揆諸上開判例
    意旨，原告自得基於侵權行為法律關係，亦得本於不當得利
    法則，請求上訴人支付無權占用該等租賃物及房舍之相當於
    租金之損害金。上訴人雖辯稱：依訟爭租約第16條之約定，
    伊公司係受被上訴人「委任」，代理被上訴人向其客戶收取
    住宿系爭房舍之租金，並非不當得利。又伊公司曾將其客戶
    之住宿租金以支票寄予被上訴人，然被上訴人予以退回，故
    難認上訴人有何故意或過失，及被上訴人有何權利遭受損害
    情形，自不構成侵權行為云云。惟訟爭租約第16條固約明上
    訴人於兩造租賃期限內，於其客戶有住宿需求時，得由上訴
    人統一代理向被上訴人申請短期住宿於系爭房舍，並將所收
    取之客戶住宿租金於隔週之週五前向被上訴人辦理結帳及繳
    款手續。然此項授權上訴人得代理安排其客戶住宿於系爭房
    舍及代為收取住宿租金之權利係附屬於訟爭租約之租賃關係
    而發生，則於兩造間之租賃關係消滅時自亦隨之喪失，上訴
    人不僅無權再占有使用訟爭租約之租賃物，亦無權再代理安
    排其客戶住宿於系爭房舍及代為收取住宿租金，更無權使用
    被上訴人所有其他建築物或設施。乃上訴人於訟爭租約之租
    期屆滿後，竟仍安排其客戶住宿於系爭房舍，並收取其住宿
    租金，自屬不當得利，依法即負有返還被上訴人之義務。至
    上訴人是否曾將其所收取之客戶住宿租金以支票送達被上訴
    人一節，與上訴人是否無權占有使用被上訴人所有系爭房屋
    ，侵害被上訴人之所有權，顯屬二事，上訴人執此以為其不
    構成侵權行為之論據，實屬無稽。是上訴人所辯上情，要無
    可採。
  (三)上訴人於租賃關係消滅後，至96年8月5日止仍無權占用租賃
    物及非屬租賃標的之被上訴人所有房舍，且自96年5月4日起
    至96年7月30日止，復曾收取如附表一所示系爭房舍客戶住
    宿租金數額共4,570, 800元；另自96年3月1日起至同年7月
    31日止，使用員工宿舍所應給付如附表二所示相當於租金之
    損害金額共61,697元；再者，上訴人自96年6月起至同年8月
    5日止無權使用租賃物所應支付之如附表三所示各該水電費
    用合計為968,203元等情，既已為兩造不爭執，並有存證信
    函、支票、用電及用水度數統計表附卷可參，則被上訴人請
    求上訴人給付如附表一、二、三所示各該款項，於法即非無
    據。
  (四)上訴人應支付被上訴人相當於租金之損害金為809,672元抑
    806,476元?兩造各有爭議，經查：
    1.被上訴人主張：兩造之租約於96年3月20日屆期，故被上
      訴人自得請求自96年3月21日起至上訴人使用截止日即96
      年8月5日止共4個月16天即4.5個月相當於租金之損害金90
      萬元（計算方式：每月租金20萬元×4.5個月=90萬元）。
      惟因被上訴人曾自96年4月20日起至同年5月3日止共14日
      收回自營，以每日租金6,452元計算，應扣除此期間之款
      項共90,328元（計算方式：6452元/天×14＝90,328），
      經扣除後，上訴人所應給付之相當於租金之損害金即為80
      9,672元（計算方式：900,000－90,328＝809,672）。按
      無法律上之原因而受利益，致他人受損害者，應返還其利
      益，雖有法律上之原因，而其後已不存在者，亦同，民法
      第179條定有明文。次按無權占有他人土地，可能獲得相
      當於租金之利益，係屬社會通常之觀念（最高法院61年度
      台上字第1695號判例參照）。上訴人既於租約屆期後，仍
      自96年3月21日至96年8月5日占有，被上訴人請求相當於
      租金之利益809,672元，自屬可採。
    2.上訴人雖抗辯上開期間應給付相當於租金之損害金額僅80
      6,476元（原判決附表四）云云。惟系爭租約之租期於96
      年3月20日屆滿後，上訴人自96年3月21日起至96年8月5日
      止，除其中之96年4月20日至同年5月3日間被上訴人曾短
      期收回租賃物自營外，其餘期間上訴人占有租賃物並無正
      當權源，上訴人抗辯其相當於租金之金額應為806,476元
      ，要非可採。
  (五)被上訴人有無使用如附表五所示之物品？如有，上訴人可否
    請求被上訴人支付自96年8月6日起至97年5月31日止相當於
    租金之不當得利損失，其金額若干？
    1.上訴人雖抗辯：系爭房舍共有83戶，該房舍內所放置如原
      審判決附表五所示物品均係上訴人出資購買，被上訴人於
      96年8月6日阻止上訴人進入園區，不讓上訴人取回該等物
      品，甚且未經上訴人同意，擅自96年8月6日起至97年5月3
      1日止使用該等物品，無法律上之原因受有利益，致上訴
      人受有如附表五所示相當於各該租金合計3,402,258元之
      損害，上訴人當可依不當得利法則，請求上訴人返還，並
      以之與被上訴人所為本件請求相抵銷云云。
    2.被上訴人抗辯：訴外人中華資產鑑定中心股份有限公司所
      為之鑑定報告內容離譜，並無參考價值。更何況上訴人因
      向被上訴人承租文康活動中心及餐飲中心，始得於其客戶
      有住宿需求時，由其統一代理向被上訴人申請短期住宿於
      系爭房舍，且需向被上訴人領取鑰匙始得進住，然於訟爭
      租約期滿後，上訴人即不得再使用或代理出租房舍。且如
      有放置於系爭房舍之物品，即應立即取走，乃被上訴人竟
      仍放置系爭房舍內，構成無權占有，自應支付被上訴人相
      當於租金之損害金，何得請求被上訴人支付使用其物品之
      代價？又上訴人雖有如附表五所示之物品未取走，應係上
      訴人不願尋找處所保管，然除編號2所示之保險箱，被上
      訴人並未使用，及編號17所示之公務車，並無車牌且年份
      為1992年，已不堪用外，其餘物品被上訴人本來即有相同
      或類似之物品放置於系爭房舍內，否則無從供住宿之用。
      玆原有放置之物品均不見，應係遭上訴人任意丟棄，則上
      訴人未經被上訴人同意，擅以自己之物品取代被上訴人相
      同或類似之物品，應認上訴人係無償提供其物品供被上訴
      人使用，自不得請求使用之代價，否則上訴人何以得擅自
      丟棄被上訴人所有物品，故上訴人不得請求被上訴人支付
      使用如附表五所示物品之代價，並主張抵銷等語。
    3.惟兩造所不爭執之房屋租賃契約書第7條、第11條分別明
      白約定，「就第一條所述區域內之現有裝潢設備及器具，
      已於簽約前點交乙方（指上訴人），乙方應以善良管理人
      之注意善盡維護保管責任，非應於本約期滿不再續約或依
      法終止時，全數原狀交還甲方（指被上訴人）．．．乙方
      對於第一條之內部設備及器具等物品具負有保養及維修之
      責，其所需維修及因經營目的所需增添設備之費用，均由
      乙方自行負責。惟乙方在未獲得甲方書面同意之前，不得
      擅自變更或增減現有之建築及設施。」「乙方遷出時，如
      遺留機器、工具、材料、辦公家具用品及其他雜物不搬者
      ，視為放棄，任由甲方處理，且相關費用得甲方由逕自保
      證金中扣除」，有房屋租賃契約書（見原審卷10、11頁）
      ，查上訴人於訟爭租約之租期屆至後，未依約返還租賃物
      ，經原審法院強制執行，上訴人同意於96年8月4日前自行
      搬遷完畢，然至同月6日始未再占有使用，已如前述，則
      上訴人應依約履行遷出義務，所遺留機器、工具、材料、
      辦公家具用品及其他雜物未搬出者，既視為放棄，任由被
      上訴人處理，上訴人履行契約義務已違反民法第148條第2
      項規定之誠實信用原則，並違背被上訴人之意思因而聲請
      法院強制執行，自應否定上訴人不當得利，遑論更未能證
      明被上訴人究有何不當得利，故其無由對被上訴人主張抵
      銷，自無可採。
七、從而，被上訴人本於侵權行為法則及不當得利法律關係，請
    求上訴人給付6,410,372元及自起訴狀繕本送達翌日即97年6
    月13日起至清償日止，按週年利率百分之5計算之利息，為
    有理由，應予准許。原審所為上訴人敗訴之判決，核無不合
    ，上訴論旨指摘原判決不當，聲明求為廢棄改判，非有理由
    ，應予駁回。
八、本件事證已臻明確，兩造所提其餘攻擊防禦方法及舉證，與
    判決結果不生影響，爰不一一論述。
九、據上論結，本件上訴為無理由，爰依民事訴訟法第449條第1
    項、第78條，判決如主文。
中    華    民    國   100    年    7     月    5     日
                民事第五庭    審判長法  官  李寶堂
                                    法  官  黃永祥
                                    法  官  鄭金龍
以上正本係照原本作成。
如對本判決上訴，須於收受判決送達後20日內向本院提出上訴書
狀，其未表明上訴理由者，應於提出上訴後20日內向本院提出上
訴理由書（須按他造人數附具繕本）。
上訴時應提出委任律師為訴訟代理人之委任狀。具有民事訴訟法
第466條之1第1項但書或第2項之情形為訴訟代理人者，另應附具
律師及格證書及釋明委任人與受任人有該條項所定關係之釋明文
書影本。如委任律師提起上訴者，應一併繳納上訴審裁判費。
                                    書記官  姚錫鈞
中    華    民    國   100    年    7     月    6     日
                                                      Ａ